【裁判字號】    85,台上,1977
【裁判日期】    850425
【裁判案由】    懲治盜匪條例
【裁判全文】
最高法院刑事判決                              八十五年度台上字第一九七七號
    上訴人  甲○○
右上訴人因懲治盜匪條例案件，不服台灣高等法院台南分院中華民國八十四年九月十
二日第二審判決（八十四年度上訴字第一二三○號，起訴案號：台灣台南地方法院檢
察署八十四年度偵字第一四○三號），提起上訴，本院判決如左：
    主  文
原判決撤銷，發回台灣高等法院台南分院。
    理  由
本件原判決認定高勝男（另案判決）懷疑陳明輝為「六合彩」組頭，收入頗豐，遂於
民國八十四年一月二日晚上，持具殺傷力之土製雙管長槍一支（內上膛有子彈），至
台南縣東山鄉高原村一○八號上訴人甲○○住處投宿，將槍藏於陳宅旁雞舍內，翌日
晚七時十分許，上訴人基於幫助故意，駕自用小客車載高勝男該槍枝，至同鄉東原
村七號陳明輝住處前，由高某槍往地上射擊一槍，致陳明輝及其家人不能抗拒，被
脅迫交付新台幣（下同）八萬二千元予高勝男，得手後復搭乘上訴人在外等候之小客
車逃離現場等情，因而撤銷第一審不當之判決，改處上訴人幫助強盜罪刑，固非無見
。
惟查證據之證明力如何，固屬於事實審法院自由判斷職權，惟其所為判斷，仍應受經
驗法則與論理法則之支配。本件上訴人固承認高勝男手提袋置於其家旁雞舍內，翌
日亦持該手提袋搭伊車至陳明輝處，惟並無證據證明其知悉其內為槍枝，高勝男亦始
終否認上訴人知情，則依經驗法則，或可謂上訴人知悉袋內係置違法物品，然究屬何
物（槍、刀、偽禁藥、毒品……均有可能），則難憑此認定；同理上訴人載高勝男至
陳明輝處，固可能知悉其為犯罪行為，然高某欲犯何罪（殺人、傷害、恐嚇、強盜、
妨害自由……均有可能），是否在上訴人認識範圍內而有幫助之犯意，亦未確定；至
高勝男在陳明輝處往地上射擊一槍，停車在旁之上訴人或因而知情，其後並載高某離
去，遇警臨檢，高某借機逃逸等情，亦僅能認定上訴人有幫助無故持有槍、彈部分之
犯意，不能推定其之前確知高勝男至陳明輝處係欲犯強盜罪。此部分究上訴人有無幫
助犯意，所認識幫助之罪為何，自應深究審認，以期翔實。又按文書由公務員製作者
，依刑事訴訟法第三十九條之規定，除應記載製作之年月日及其所屬機關外，並應由
製作人簽名，是檢察官以當事人資格提起上訴時，自應由該檢察官在其提出之上訴書
狀簽名，始為合法，否則即係違背法律上之程式。再提起第二審上訴，應以上訴書狀
提出於第一審法院為之；第二審法院認為上訴不合法律上之程式，應以判決駁回之，
但其情形可以補正而未經第一審法院命其補正者，審判長應定期間先命補正，同法第
三百五十條第一項、第三百六十七條定有明文。經查本件上訴人因恐嚇取財案件，經
第一審法院判決後，原起訴之台灣台南地方法院檢察署檢察官於八十四年五月十一日
以當事人資格提起上訴，其提出之上訴書未經該檢察官簽名（原審卷第四頁），乃原
審就此項上訴違背法律上之程式而有欠缺之情形疏未察及，並未定期間命其補正，逕
為實體上改判幫助強盜罪之判決，揆諸首開規定，自屬違背法令。以上或為上訴意旨
所指摘，或為本院得依職權調查之事項，應認有發回更審之原因。
據上論結，應依刑事訴訟法第三百九十七條、第四百零一條，判決如主文。
中      華      民      國    八十五    年      四      月    二十五    日
                              最高法院刑事第九庭
                                  審判長法官  謝  家  鶴
                                        法官  羅  一  宇
                                        法官  吳  昭  瑩
                                        法官  花  滿  堂
                                        法官  陳  世  淙
      右正本證明與原本無異
                                              書  記  官
中      華      民      國    八十五    年      四      月     三十     日


司法院資訊處製作；財團法人民間司法改革基金會備份。
